臺灣臺中地方法院臺中簡易庭民事判決
111年度中簡字第2396號
原      告  胡國瑞  
被      告  胡國良  

上列當事人間請求塗銷抵押權登記事件，經本院於民國111年10
月21日言詞辯論終結，判決如下：
    主    文
被告應將如附表一、附表二、附表三所示之抵押權登記予以塗銷
。
訴訟費用新臺幣4,080元，由被告負擔。
    事 實 及 理 由
壹、程序事項
　　本件被告未於言詞辯論期日到場，核無民事訴訟法第386條
    各款所列情形，爰依原告之聲請，由其一造辯論而為判決。
貳、實體事項　　
一、原告主張：
　㈠原告與被告及訴外人龔曾秀賢、黃曾秀勉原為附表一、附表
    二、附表三各編號所有權標示土地及房屋(下稱系爭房地)之
    共有人，嗣經臺灣高等法院臺中分院107年度重家上字第18
    號及109年度重家上字第18號分割遺產事件判決確定在案，
    該判決命胡國瑞應補償胡國良新臺幣（下同）138,529元；
    龔曾秀賢、黃曾秀勉各應補償胡國良145,814元；胡國良應
    受補償430,157元。系爭房地之法定抵押權用以擔保上開分
    割遺產事件判決所生之金錢補償債權，於辦理共有物分割登
    記時一併登記。
　㈡嗣訴外人龔曾秀賢、黃曾秀勉於民國110年8月30日分別將附
    表二、附表三所示之各編號所有權標示贈與原告並訂有不動
    產贈與契約，贈與契約第四條：贈與標的共同擔保110年5月
    19日107年度重家上字第18號、109年度重家上字第18號判決
    共有物分割所生甲方(龔曾秀賢、黃曾秀勉)對債權人胡國良
    之金錢補償各新臺幣145,814元，扣除胡國良應給付甲方預
    納分割遺產第二審裁判費臺中地方法院民事裁定確定金額後
    由乙方(原告)負責清償。
　㈢本案係因分割遺產案確定判決及訴訟費用額確定裁定計算，
    胡國瑞應給付胡國良138,529-22,946=115,583元；龔曾秀賢
    應給付胡國良145,814-32,469=113,345元；黃曾秀勉應給付
    胡國良145,814元；胡國瑞、龔曾秀賢、黃曾秀勉共計應給
    付胡國良374,742元。原告為系爭房地之所有權人，應給付
    被告374,742元，原告業已依法提存於法院提存所而生清償
    效力，雙方已無債權債務關係存在，系爭房地所示之不動產
    所設定之抵押權已失其附麗而應予塗銷，爰依法提起本件訴
    訟。並聲明如主文第一項所示。
二、被告未於言詞辯論期日到場，亦未提出書狀作何聲明或陳述
    。
三、得心證之理由
  ㈠按所有人對於無權占有或侵奪其所有物者，得請求返還之。
    對於妨害其所有權者，得請求除去之。有妨害其所有權之虞
    者，得請求防止之；債之關係消滅者，其債權之擔保及其他
    從屬之權利亦同時消滅，民法第767條第1項、第307條分別
    定有明文。又抵押權為擔保物權，具有從屬性，倘無所擔保
    之債權存在，抵押權即無由成立，自應許抵押人請求塗銷該
    抵押權之設定登記（最高法院84年度台上字第167號判決意
    旨參照）。再依債務本旨，向債權人或其他有受領權人為清
    償，經其受領者，債之關係消滅；清償期，除法律另有規定
    或契約另有訂定，或得依債之性質或其他情形決定者外，債
    務人得隨時為清償；又債權人受領遲延而難為給付者，清償
    人得將其給付物，為債權人提存之，民法第309條第1項、第
    315條、第326條分別定有明文。所謂清償提存，係債務人以
    消滅債務為目的，將給付物為債權人寄存於提存所之行為，
    債權人受領遲延時，清償人自得依提存方法以免除其債務（
    最高法院100年度台上字第1882號裁定意旨參照）。
　㈡經查，原告主張之上開事實，業據其提出臺灣高等法院臺中
    分院107年度重家上字第18號、109年度重家上字第18號判決
    書、本院民事判決確定證明書、本院110年度司家聲字第42
    號、110年度司家聲字第43號民事裁定、裁定確定證明書、
    不動產贈與契約2份、本院111年度存字第1272號提存書及國
    庫存款收款書、系爭房地登記第一類謄本為證（見本院卷第
    25-100頁），並有臺中市豐原地政事務所111年8月11日豐地
    一字第1110008039號函、臺中市中山地政事務所111年8月12
    日中山地所一字第1110008717號函附之系爭房地等抵押權登
    記資料在卷可按（見本院卷第125-192頁、第193-372頁），
    而被告已於相當時期受合法之通知，而於言詞辯論期日不到
    場，亦未提出任何準備書狀爭執，依本院證據調查之結果，
    堪認原告之主張為真實。是本件原告既已將應給付被告之補
    償金辦理清償提存，堪認系爭房地上法定抵押權所擔保之金
    錢補償債權業經清償而消滅，基於抵押權之從屬性，系爭法
    定抵押權亦隨同消滅，則系爭房地上之抵押權登記存在，對
    原告之所有權造成妨害，原告請求被告塗銷系爭房地之法定
    抵押權，自屬有據，應予准許。
四、綜上所述，系爭抵押權業因擔保債權清償而失所附麗，原告
    依民法第767條第1項中段之規定，請求被告塗銷如附表一、
    附表二、附表三所示之抵押權登記，為有理由，應予准許。
五、本件事證已臻明確，兩造其餘攻擊防禦方法及所舉證據，經
    審酌結果，與本件判決結論均無影響，爰不一一論述，附此
    敘明。
六、本件固係依民事訴訟法第427條第1項訴訟適用簡易訴訟程序
    而為之原告勝訴判決，惟按命債務人為一定之意思表示之判
    決確定或其他與確定判決有同一效力之執行名義成立者，視
    為自其確定或成立時，債務人已為意思表示，強制執行法第
    130條第1項定有明文（最高法院49年台上字第1225號亦著有
    判例可以參照）。準此，本判決主文第1項判決既係命被告
    將系爭抵押權予以塗銷，揆諸前開說明，於判決確定時無待
    執行即視為已為其意思表示，本院自毋須依職權為假執行之
    宣告，附此敘明。
七、訴訟費用負擔之依據：民事訴訟法第78條。
中　　華　　民　　國　　111 　年　　11　　月　　25　　日
                      臺灣臺中地方法院臺中簡易庭
                                  法　官　張清洲
附表一：     登記日期：110年8月19日　　　　　　　權利種類：普通抵押權 抵押權權利人：胡國良                抵押權設定字號：豐普登字第071120號 債權額比例：全部　　　　　　　　　　登記原因：法定 擔保債權總金額：新臺幣138,529元 擔保債權種類及範圍：共同擔保民國110年5月19日107年度重家上字第18號109年度重家上字第18號判決共有物分割所生之金錢補償。 債務人及債務額比例：胡國瑞，債務額比例：全部 權利標的：所有權　　　　　　　　　　證明書字號：110豐原字第003845號 設定權利範圍：詳下表　　　　　　　　設定義務人：胡國瑞 共同擔保地號：后興段159、160、193 共同擔保建號：后興段338 所有權標示：     編號 種類 所有權標示 設定權利範圍 所有 權人 1 土地 台中市○○區○○段000地號、面積8.9平方公尺、權利範圍：全部 全部 胡國瑞 2 土地 台中市○○區○○段000地號、面積90.87平方公尺、權利範圍：全部 全部 胡國瑞 3 土地 台中市○○區○○段000地號、面積314.76平方公尺、權利範圍：1/2 1/2 胡國瑞 4 建物 台中市○○區○○段000○號、門牌：甲后路一段520號、面積182.91平方公尺、權利範圍：全部 全部 胡國瑞 附表二：     登記日期：110年8月19日　　　　　　　權利種類：普通抵押權 抵押權權利人：胡國良　　　　　　　　抵押權設定字號：山普登字第087840號 債權額比例：全部                    登記原因：法定 擔保債權總金額：新臺幣145,814元 擔保債權種類及範圍：擔保民國110年5月19日107年度重家上字第18號、109年度重家上字第18號判決共有物分割所生之金錢補償。 債務人及債務額比例：龔曾秀賢，債務額比例1分之1 權利標的：所有權　　　　　　　　　　證明書字號：110中資他字第007666號 設定權利範圍：詳下表　　　　　　　　設定義務人：龔曾秀賢 共同擔保地號：後壠子段128-9 共同擔保建號：後壠子段8617、8618、8619、8620、8621 所有權標示：     編號 種類 所有權標示 設定權利範圍 所有 權人 1 土地 台中市○區○○○段00000地號、面積489平方公尺、權利範圍：521/20000 521/20000 胡國瑞 2 建物 台中市○區○○○段0000○號、門牌：梅川西路二段30號11樓之1、面積17.98平方公尺、權利範圍：全部(含共有部分8638建號1238.95平方公尺、應有部份10000分之51) 全部 胡國瑞 3 建物 台中市○區○○○段0000○號、門牌：梅川西路二段30號11樓之3、面積22.45平方公尺、權利範圍：全部(含花台1.51平方公尺，及共有部分8638建號1238.95平方公尺、應有部份10000分之76) 全部 胡國瑞 4 建物 台中市○區○○○段0000○號、門牌：梅川西路二段30號11樓之2、面積16.36平方公尺、權利範圍：全部(含花台1.51平方公尺，及共有部分8638建號1238.95平方公尺、應有部份10000分之64) 全部 胡國瑞 5 建物 台中市○區○○○段0000○號、門牌：梅川西路二段30號11樓之5、面積28.03平方公尺、權利範圍：全部(含花台1.51平方公尺，及共有部分8638建號1238.95平方公尺、應有部份10000分之79) 全部 胡國瑞 6 建物 台中市○區○○○段0000○號、門牌：梅川西路二段30號11樓之6、面積23.05平方公尺、權利範圍：全部(含共有部分8638建號1238.95平方公尺、應有部份10000分之74) 全部 胡國瑞 附表三：     登記日期：110年8月19日　　　　　　　權利種類：普通抵押權 抵押權權利人：胡國良　　　　　　　　抵押權設定字號：山普登字第087850號 債權額比例：全部登記原因：法定 擔保債權總金額：新臺幣145,814元 擔保債權種類及範圍：擔保民國110年5月19日107年度重家上字第18號、109年度重家上字第18號判決共有物分割所生之金錢補償。 債務人及債務額比例：黃曾秀勉，債務額比例1分之1 權利標的：所有權　　　　　　　　　　證明書字號：110中資他字第007665號 設定權利範圍：詳下表　　　　　　　　設定義務人：黃曾秀勉 共同擔保地號：後壠子段128-9 共同擔保建號：後壠子段8622、8623、8627、8628、8629 所有權標示：     編號 種類 所有權標示 設定權利範圍 所有 權人 1 土地 台中市○區○○○段00000地號、面積489平方公尺、權利範圍：521/20000 521/20000 胡國瑞 2 建物 台中市○區○○○段0000○號、門牌：梅川西路二段30號11樓之7、面積31.26平方公尺、權利範圍：全部(含共有部分8638建號1238.95平方公尺、應有部份10000分之81) 全部 胡國瑞 3 建物 台中市○區○○○段0000○號、門牌：梅川西路二段30號11樓之8、面積23.68平方公尺、權利範圍：全部(含共有部分8638建號1238.95平方公尺、應有部份10000分之76) 全部 胡國瑞 4 建物 台中市○區○○○段0000○號、門牌：梅川西路二段30號11樓之13、面積22.45平方公尺、權利範圍：全部(含花台1.51平方公尺，及共有部分8638建號1238.95平方公尺、應有部份10000分之76) 全部 胡國瑞 5 建物 台中市○區○○○段0000○號、門牌：梅川西路二段30號11樓之15、面積16.36平方公尺、權利範圍：全部(含花台1.51平方公尺，及共有部分8638建號1238.95平方公尺、應有部份10000分之64) 全部 胡國瑞 3 建物 台中市○區○○○段0000○號、門牌：梅川西路二段30號11樓之16、面積17.98平方公尺、權利範圍：全部(含共有部分8638建號1238.95平方公尺、應有部份10000分之51) 全部 胡國瑞 
以上為正本係照原本作成。
如不服本判決，應於送達後20日內，向本院提出上訴狀並表明上
訴理由，如於本判決宣示後送達前提起上訴者，應於判決送達後
20日內補提上訴理由書（須附繕本）。如委任律師提起上訴者，
應一併繳納上訴審裁判費。
中　　華　　民　　國　　111 　年　　11　　月　　25　　日
                                  書記官  陳慧津